臺灣高等法院高雄分院民事判決　　99年度上更(一)字第15號
上　訴　人　曾鳳英
訴訟代理人　戴國石律師
被上訴人　　林銘信
上列當事人間請求損害賠償事件，上訴人對於民國99年2 月1 日
臺灣高雄地方法院98年度訴字第2250號第一審判決提起上訴，經
最高法院第一次發回更審，本院於100 年2 月23日言詞辯論終結
，判決如下：
    主  文
原判決廢棄。
被上訴人應給付上訴人新台幣壹佰柒拾肆萬捌仟柒佰陸拾參元，
及自民國九十八年八月十三日起至清償日止，按週年利率百分之
五計算之利息。
第一、二審及發回前第三審訴訟費用由被上訴人負擔。
    事 實 及 理 由
一、上訴人起訴主張：被上訴人於民國87年12月10日向伊購買坐
    落高雄市○○區○○段1447號土地及其上同段16483 建號即
    門牌高雄市○○區○○路239 巷1 號9 樓房屋（下合稱系爭
    房地），並由其父林茂雄代理與伊簽訂不動產買賣契約書（
    下稱系爭契約書），約定買賣價金新台幣（下同）4,000,00
    0 元，由被上訴人支付訂金500,000 元，尾款3,500,000 元
    則由被上訴人繳納伊於慶豐銀行苓雅分行（下稱慶豐銀行）
    之抵押貸款，若被上訴人遲延繳款致系爭房地遭慶豐銀行聲
    請拍賣，造成伊之損失時，被上訴人需全數負擔；嗣伊並於
    87年12月28日將系爭房地所有權移轉登記為被上訴人所有。
    詎被上訴人買受系爭房地後，自90年6 月間起未依約繳納伊
    之抵押貸款分期款，系爭房地乃於90年10月間遭慶豐銀行聲
    請法院拍賣；因不足清償上開貸款，慶豐銀行另聲請拍賣伊
    之股票得款1,444 元，收取伊之存款1,828 元及薪資425,49
    1 元，嗣伊又以1,320,000 元與慶豐銀行和解，於98年4 月
    29日給付完畢。伊因被上訴人違約受有總計1,748,763 元（
    即1,444+1,828+425,491+1,320,000=1,748,763 ）之損失。
    被上訴人雖稱其未授權其父林茂雄簽訂系爭契約書，惟被上
    訴人將印鑑證明、印章、身份證交與林茂雄，由林茂雄持用
    並簽立系爭契約，亦有表見代理之適用，而應負授權人之責
    。爰依系爭契約、表見代理法律關係，聲明請求被上訴人給
    付上訴人1,748,763 元，及自起訴狀繕本送達翌日起至清償
    日止，按週年利率5%計算之利息。
二、被上訴人則以：伊並未授權伊父林茂雄簽訂系爭契約書；又
    伊之印章、身份證等證件，平常即與戶口名簿放在一起，伊
    父可輕易取得，不能僅因伊父持伊印章、身份證等用於系爭
    契約書，即認有表見代理之適用；再者，伊雖曾於系爭契約
    書作成之翌日申請印鑑證明，惟係伊父要伊去申請，伊申請
    後交給伊父，並不知用途，亦未過問等語，資為抗辯。
三、原審經審理後，為上訴人敗訴之判決，上訴人不服，提起上
    訴，並於本院聲明：(一)原判決廢棄；(二)被上訴人應給付上訴
    人1,748,763 元，及自起訴狀繕本送達翌日起至清償日止，
    按年利率5%計算之利息；(二)第一、二審及發回前第三審訴訟
    費用由被上訴人負擔。被上訴人則於本院答辯聲明：(一)上訴
    駁回；(二)第一、二、三審訴訟費用由上訴人負擔。
四、兩造不爭執事項：
  (一)系爭契約書係由被上訴人之父林茂雄與上訴人簽訂，簽約當
    時被上訴人並未在場。
  (二)上訴人於87年12月28日將系爭房地所有權移轉登記予被上訴
    人所有。
  (三)慶豐銀行以上訴人就系爭房地抵押貸款未依約繳納為由，對
    上訴人訴請清償借款，經台灣高雄地方法院（下稱高雄地院
    ）於91年1 月30日以90年度訴字第3685號判決上訴人應給付
    慶豐銀行3,349,300 元及自90年6 月2 日起至清償日止，按
    週年利率8.25% 計算之利息及違約金。嗣告確定。
  (四)慶豐銀行於90年10月29日聲請拍賣系爭房地，經高雄地院以
    90年度執字第39691 號受理，由訴外人楊秋霞於91年12月10
    日以2,011,000 元拍定，慶豐銀行分配受償1,973,481 元（
    不含執行費）。
  (五)慶豐銀行就其債權受償不足額部分，另聲請對上訴人其餘財
    產強制執行，經高雄地院以91年執字第13547 號受理，慶豐
    銀行合計受償428,763 元（包括拍賣股票價金1,444 元，收
    取上訴人存款1,828 元、薪資425,491 元）。另上訴人於97
    年6 月以1,320,000 元與慶豐銀行和解，於98年4 月29日給
    付完畢。被上訴人共計清償1,748,763 元予慶豐銀行。
五、兩造爭點：
  (一)被上訴人有無授權其父林茂雄向上訴人購買系爭房地？如無
    授權，其有無於事後承認林茂雄之無權代理行為？
  (二)被上訴人是否應負表見代理之授權人責任？
  (三)如被上訴人應負契約責任或表見代理之授權人損害賠償責任
    ，上訴人得請求被上訴人賠償金額為若干？
六、被上訴人有無授權其父林茂雄向上訴人購買系爭房地？如無
    授權，其有無於事後承認林茂雄之無權代理行為？
  (一)系爭契約書係由被上訴人之父林茂雄與上訴人簽訂，簽約當
    時被上訴人並未在場，為兩造所不爭。上訴人主張系爭契約
    書係林茂雄代理被上訴人與其簽訂（原審卷第33頁），被上
    訴人則否認其有授權林茂雄。依民事訴訟法第277 條規定，
    應由上訴人就被上訴人有授權林茂雄簽約此一有利於己事實
    ，負舉證之責。經查，證人即代撰系爭契約書之代書凌瑋縺
    固於原審證述：簽約當天林茂雄表示林銘信（即被上訴人）
    上班沒有空，而且林銘信有委託他等語（原審卷第80、81頁
    ）。惟此至多說明林茂雄於簽約當時自稱受被上訴人委任，
    並不足證明被上訴人確有委任林茂雄簽約之事實。況且，證
    人凌瑋縺另證稱：「（問：你有跟林茂雄拿授權書或委任書
    嗎？）沒有」乙語（原審卷第80頁），益見該證人就林茂雄
    所稱受被上訴人委任乙節，並未予以驗證。職是，證人凌瑋
    縺前揭證詞，顯不足佐證被上訴人有委任林茂雄簽立系爭契
    約書。反之，證人即被上訴人之父林茂雄於原審證述：「【
    問：你用被告（即被上訴人）的名義簽約，並簽「林銘信」
    姓名及蓋「林銘信」印文，事先有無經過林銘信同意？】無
    ；【問：本件（買賣）你兒子有無接洽過？】沒有」等詞明
    確（原審卷第77頁）。據上，堪認被上訴人並無授權林茂雄
    與上訴人簽立系爭契約書。
  (二)惟以，被上訴人雖未授權其父林茂雄簽立系爭契約書，然被
    上訴人於簽約翌日即87年12月11日親自向高雄市前金區戶政
    事務所申請印鑑登記及印鑑證明；嗣後訴外人朱美玉於同年
    12月16日即持該印鑑證明，代理兩造辦理系爭契約書之公證
    事宜以節省系爭契約契稅各節，有高雄市前金區戶政事務所
    99年4 月20日高市金戶字第0990001123號函暨印鑑登記申請
    書及印鑑證明申請書、公證書暨授權書影本附卷可稽（本院
    上字卷第45-47 、88-91 頁）。由是，以被上訴人於系爭契
    約書簽訂翌日，即配合申辦印鑑登記及印鑑證明，徵諸常情
    ，堪認其事後已知林茂雄於前一日以其名義簽立系爭契約書
    ，而未為反對，並提供印鑑證明，俾利辦理後續公證、過戶
    等事宜，依民法第170 條第1 項規定，應認林茂雄無權代理
    簽訂之系爭契約，業經被上訴人本人承認，而對被上訴人發
    生效力。
  (三)雖被上訴人抗辯：印鑑證明係伊父要伊去申請，伊申請後交
    給伊父，並不知用途，亦未過問云云（本院卷第42頁背面）
    。惟被上訴人於系爭契約書簽訂之翌日，始首次申辦印鑑登
    記及印鑑證明，已如前述；被上訴人就其刻意申辦之印鑑登
    記、印鑑證明辯稱不知緣由，顯係違反常態，應由被上訴人
    就此變態事實負舉證責任。然被上訴人迄至本件言詞辯論終
    結時止，均未能舉證以實其說。反之，被上訴人前於本院另
    稱：「我不是為了買賣（系爭）房屋去申請（印鑑登記及印
    鑑證明），但是為了什麼目的而去申請，因為時間隔太久我
    忘記了」云云（見本院上字卷第65-66 頁），細譯其語意，
    係表達其原確為有別於系爭房屋買賣之某目的申辦印鑑登記
    、印鑑證明，惟因申辦時間距今較久而不復記憶；與其嗣於
    本院所稱係其父要求其申請，其全然不知用途、未予過問云
    云，就係其自己意欲或其父要求其申辦、自己有無特定目的
    各節，前後所述有所出入。參以，被上訴人於原審、本院先
    前均一再否認其有親自申辦印鑑證明（原審卷第79頁、本院
    上字卷第35頁），迄至高雄市前金區戶政事務所函覆本院被
    上訴人係親自申辦印鑑登記及印鑑證明後，始承認親自申辦
    印鑑登記及證明之事實（本院上字卷第65頁）。由是，益徵
    被上訴人係迴避其事後知悉林茂雄無權代理並承認系爭契約
    ，臨訟始出此前後不一之陳述。
  (四)據上，堪認被上訴人雖無授權其父林茂雄向上訴人購買系爭
    房地，惟其事後已承認林茂雄之無權代理行為，系爭契約自
    應對其發生效力。至本院已認定被上訴人應受系爭契約拘束
    ，毋庸再審究被上訴人應否負表見代理之授權人責任（即第
    (二)項爭點），附此敘明。
七、上訴人得請求被上訴人賠償金額為若干？
    按系爭契約書「其他特約事項」第二、三項約定：「於產權
    移轉登記完竣後，銀行房貸息如有遲延致標的物遭法院拍賣
    損失時，乙方（即被上訴人）須全權負擔」、「房貸息甲方
    （即上訴人）應負擔至產權移轉登記完竣」（見原審卷第10
    -11 頁）。而系爭房地所有權已於87年12月28日移轉登記予
    被上訴人所有；又慶豐銀行以上訴人就系爭房地抵押貸款未
    依約繳納為由，對上訴人訴請清償借款，經高雄地院判決上
    訴人應給付慶豐銀行3,349,300 元及自90年6 月2 日起算之
    利息及違約金確定；慶豐銀行並就拍賣系爭房地後未足額受
    償部分，聲請對上訴人其餘財產強制執行，合計受償428,76
    3 元（包括拍賣股票價金1,444 元，收取上訴人存款1,828
    元、薪資425,491 元），上訴人另於97年6 月以1,320,000
    元與慶豐銀行和解，於98年4 月29日給付完畢；被上訴人共
    計清償1,748,763 元予慶豐銀行各節，為兩造所不爭。職是
    ，堪認被上訴人於87年12月28日系爭房地移轉登記完竣後，
    僅繳納上訴人以系爭房地抵押貸款之分期本息至90年6 月初
    （高雄地院前揭判決判命自90年6 月2 日起算利息及違約金
    ），爾後即未依約繳納，致系爭房地遭貸方慶豐銀行聲請拍
    賣，上訴人並受有清償拍賣不足額1,748,763 元之損失。職
    是，依系爭契約書前揭約定，被上訴人自應賠償上訴人所受
    損害1,748,763 元。
八、從而，上訴人本於系爭契約法律關係，請求被上訴人給付上
    訴人1,748,763 元及自98年8 月13日（即起訴狀繕本送達翌
    日）起至清償日止，按週年利率5%計算之利息，為有理由，
    應予准許。原審為上訴人敗訴之判決，尚有未洽。上訴意旨
    指摘原判決不當，求予廢棄改判，為有理由。爰由本院予以
    廢棄改判如主文第二項所示。
九、兩造其餘攻擊防禦方法，無礙本件勝負之判斷，爰不一一論
    敘，附此敘明。
十、據上論結，本件上訴為有理由，依民事訴訟法第450 條、第
    78條，判決如主文。
中    華    民    國   100    年    3     月    9     日
                            民事第三庭
                                審判長法官  張國彬
                                法      官  吳登輝
                                法      官  甯  馨
以上正本證明與原本無異。
如對本判決上訴，須於判決送達後20日內向本院提出上訴狀，其
未表明上訴理由者，應於上訴後20日內向本院提出上訴理由書（
均須按他造當事人之人數附繕本）。上訴時應提出委任律師或具
有律師資格之人之委任狀，並依附註條文規定辦理。如委任律師
提起上訴者，應一併繳納上訴審裁判費。
中    華    民    國   100    年    3     月    9     日
                                書  記  官  施耀程
附註：
民事訴訟法第466 條之1 ：
對於第二審判決上訴，上訴人應委任律師為訴訟代理人，但上訴
人或其法定代理人具有律師資格者，不在此限。
上訴人之配偶、三親等內之血親、二親等內之姻親，或上訴人為
法人、中央或地方機關時，其所屬專任人員具有律師資格並經法
院認適當者，亦得為第三審訴訟代理人。
第1 項但書及第2 項情形，應於提起上訴或委任時釋明之。